【裁判字號】    98,上易,946
【裁判日期】    981216
【裁判案由】    妨害兵役
【裁判全文】
臺灣高等法院高雄分院刑事判決         98年度上易字第946號
上  訴  人  臺灣高雄地方法院檢察署檢察官
被      告  甲○○
                    弄28之3號
上列上訴人因被告妨害兵役案件，不服臺灣高雄地方法院98年度
易字第683 號中華民國98年10月26日第一審判決（聲請簡易判決
處刑案號：臺灣高雄地方法院檢察署97年度偵字第18344 號），
提起上訴，本院判決如下：
     主  文
上訴駁回。
     理  由
一、按不服地方法院之第一審判決而上訴者，應向管轄第二審之
    高等法院為之。上訴書狀應敘述具體理由。上訴書狀未敘述
    上訴理由者，應於上訴期間屆滿後20日內補提理由書於原審
    法院，逾期未補提者，原審法院應定期間先命補正。第二審
    法院認為上訴書狀未敘述理由或上訴有第362 條前段之情形
    者，應以判決駁回之。但其情形可以補正而未經原審法院命
    其補正者，審判長應定期間先命補正。刑事訴訟法第361 條
    、第367 條，分別定有明文。所謂不服第一審判決之具體理
    由，必係依據卷內既有訴訟資料或提出新事證，指摘或表明
    第一審判決有何採證認事、用法或量刑等足以影響判決本旨
    之不當或違法，而構成應予撤銷之具體事由，始克當之（例
    如：依憑證據法則具體指出所採證據何以不具證據能力，或
    依憑卷證資料，明確指出所為證據證明力之判斷如何違背經
    驗、論理法則）；倘僅泛言原判決認定事實錯誤、違背法令
    、量刑失之過重或輕縱，而未依上揭意旨指出具體事由，或
    形式上雖已指出具體事由，然該事由縱使屬實，亦不足以認
    為原判決有何不當或違法者（例如：對不具有調查必要性之
    證據，法院未依聲請調查亦未說明理由，或援用證據不當，
    但除去該證據仍應為同一事實之認定），皆難謂係具體理由
    ，俾與第二審上訴制度旨在請求第二審法院撤銷、變更第一
    審不當或違法之判決，以實現個案救濟之立法目的相契合，
    並節制濫行上訴（最高法院97年度臺上字第892 號判決參照
    ）。是以上訴人之上訴書狀或補提之上訴理由書，雖有敘述
    上訴理由，惟並未具體敘述第一審判決有上述違法、不當情
    形，即與未敘述具體理由無異，其所為上訴，即不符合上訴
    之法定要件。
二、公訴意旨以：甲○○係高雄縣後備司令部列管之後備軍人，
    原設籍高雄縣林園鄉○○村○○路○段69巷38弄28之3 號，
    竟意圖避免召集處理，於民國（下同）94年5 月起，即遷離
    上開住所，無故不依規定申報，致使高雄縣後備司令部所發
    指定應於97年5 月6 日前往天山營區報到之教育召集令無法
    送達，因認被告涉犯妨害兵役治罪條例第10條第3 項、第1
    項第3 款罪嫌等語。原判決略以：(一)被告遷離其位於高雄縣
    林園鄉○○村○○路○段69巷38弄28之3 號之住所後，雖未
    依規定申報住址，然後備軍人遷移居住處所未依規定申報之
    原因及目的不一而足，諸如避債、避仇、至外地工作或生性
    疏懶等情，均有可能，並非僅止於「意圖避免召集處理」一
    端，自不得僅以被告明知或應知有此申報義務而未依規定申
    報，即遽予推認其係以避免召集處理為積極目的，而認定其
    主觀上有避免召集處理之意圖。況教育召集屬於短期召集，
    本件教育召集期間僅1 日，有高雄縣後備指揮部妨害兵役案
    件移送報告書可參（見偵卷第2 頁），衡情一般人非有特殊
    因素，應不致僅為避免為期1日 之教育召集即故意遷離居住
    處所，且甘冒刑事責任不依規定申報。再佐以我國社會現況
    ，實際上並未居住於戶籍地之情形非少，如僅因被告具有後
    備軍人之身分，遽認其未據實遷移戶籍必係出於避免召集處
    理之意圖，顯有悖於一般生活經驗及論理法則。(二)證人即被
    告母親王張阿娥於該院審理時結證稱：當時我媳婦生小孩，
    我住在小港幫她作月子，沒有住在高雄縣林園鄉○○村○○
    路○段69巷38弄28之3 號住址，被告當時在工作，住在宿舍
    ，所以沒有人住在上址等語（見原審卷第15、16頁）；再參
    以瑞儀光電股份有限公司98年9 月29日以（98）瑞字第9800
    87號函敘明：甲○○於96年12月17日到職，並於98年2 月9
    日離職，任職於公司的職務為晚班守衛班長，公司備有守衛
    室等語，有該函附卷足稽（見原審卷第51頁），足見被告辯
    稱伊因工作及家庭因素而未居住於上開戶籍地一節，應堪採
    信。被告於本件本件教育召集令送交期間，因工作及家庭因
    素而未實際居住於上開戶籍地，其主觀上難認有逃避兵役召
    集之意圖。因認公訴人所舉證據，不足使法院形成有罪之確
    信，而為被告等均無罪之諭知。
三、本件檢察官上訴理由略以：被告為職業後備軍人退伍，已預
    見往後仍有教育召集令須參加教育召集，卻將居住處所遷移
    ，不依規定申報，足認被告對教育召集令無法送達，仍不違
    背其本意，被告即有意圖為逃避召集處理之不確定故意。原
    審認定事實及適用法律顯有違法。為此提起上訴，請撤銷原
    判決等語。
四、原判決諭知被告無罪之判決，已就其調查證據之結果，無從
    為被告有罪確信之心證理由，詳予闡述，經核並無違背經驗
    法則、論理法則之違法或不當。且妨害兵役治罪條例於91年
    6 月26日修正後，其中第10條第1 項之規定，就本罪加入行
    為人之主觀要件，即「意圖避免召集處理」之犯罪構成要件
    ，亦即行為人主觀上必須「意圖避免召集處理」，且居住處
    所遷移，無故不依規定申報，致使召集令無法送達，始犯前
    開之罪，倘行為人並無避免召集處理之意圖，即不得遽以該
    罪相繩（最高法院92年台非字第404 號判決參照）。抑且，
    本次修法之所以規定行為人之主觀要件，立法者係考量人民
    遷移住居所之原因不一，並非均係基於逃避兵役召集之故，
    假使因單純遷移住居所未申報，導致召集令無法送達而未前
    往報到，因此觸犯法律，有犯罪前科，將使人民輕易入罪，
    故立法者審酌民情，有意將此部分除罪化，而將行為人之主
    觀要件予以明定，是本件仍應由檢察官對於行為人是否具有
    「意圖避免召集處理」之主觀犯意，指出證明之方法（臺灣
    高等法院暨所屬法院93年度法律座談會第15號提案審查意見
    及審查結果均同此旨）。又按刑法之故意，係指認識犯罪之
    構成事實，且進而決定為其行為之意思，而決定行為之意思
    ，皆有一定之遠因，即「動機」，通常動機與犯罪之成立無
    關，或以之為科刑時應予審酌之事項，或為減刑之要件，或
    為加重之要件，但於特殊之犯罪，若以之為主觀不法構成要
    件之構成要素者，如刑法分則中規定以「意圖」為成立要件
    之罪，法律既明定為犯罪構成要件，則動機已成為犯罪內容
    之一部，不得再視為一般之動機，故目的犯（意圖犯）在主
    觀上除須具備犯罪故意之構成要件外，尚須具備法定之不法
    意圖，否則其犯罪即無以成立（最高法院93年台上字第4798
    判決參照）。上開妨害兵役罪，既已加入行為人即「意圖避
    免召集處理」之主觀犯罪構成要件，則並非行為人明知居住
    處所遷移有申報義務，即可逕認其係以避免召集為不申報之
    積極目的，故尚難僅以行為人住所遷移未申報，即推認其主
    觀上有避免召集之意圖。檢察官上訴徒以被告具有意圖為逃
    避召集處理之不確定故意，並未依據卷內證據資料或舉證證
    明被告有何「意圖避免召集處理」之主觀犯罪構成要件，純
    屬臆測之說詞，難認適法。準此，檢察官上訴理由所稱各節
    ，顯非依據卷內既有訴訟資料或提出新事證表明原審判決有
    何不當或違法之具體事由或足已影響判決本旨之不當或違法
    ，而構成應予撤銷之具體事由。是原審判決並無不當或違法
    ，應認檢察官提起上訴未依據卷內證據資料敘述具體理由之
    違背法律上程式。
五、綜上所述，本件檢察官之上訴理由仍執陳詞，不能認係依據
    卷內既有訴訟資料指摘或提出新事證，表明第一審判決有何
    採證認事、用法等足以影響判決本旨之不當或違法，而構成
    應予撤銷之具體事由，自非屬得上訴第二審之具體理由。依
    首揭說明，本件上訴人之上訴顯不合法律上程式，應予駁回
    ，爰不經言詞辯論判決如主文所示。
據上論斷，應依刑事訴訟法第367 條前段、第372 條，判決如主
文。
中    華    民    國    98    年    12    月    16    日
                  刑事第四庭    審判長法  官  蕭權閔
                                      法  官  李嘉興
                                      法  官  林水城
以上正本證明與原本無異。
不得上訴。
中    華    民    國    98    年    12    月    16    日
                                      書記官  林佳蓉


司法院資訊處製作；財團法人民間司法改革基金會備份。
